# Modelos de crecimiento

La evolución por selección natural implica que en una población que enfrente presiones para subsistir, existirán individuos mejor adaptados que otros. Algunos vivirán lo suficiente para reproducirse y otros no; además, dentro de aquellos que se reproduzcan, los más exitosos lo harán más frecuentemente o con mayor descendencia. Este concepto implica que en una población debe haber suficiente variabilidad genética que se refleje en un desempeño diferente en la reproducción, y que no todos los organismos vivirán lo suficiente para dejar descendencia o reemplazarse a sí mismos. Esto quiere decir, que las poblaciones deben de reproducirse y dejar un *exceso de descendencia*, para poder amortiguar el efecto sobre la reproducción de aquellos organismos que no logren reproducirse con éxito.

De esta manera, la sobre-producción de organismos es un requisito para que una población subsista en un intervalo prolongado de tiempo. Y la sobre-producción implica que las poblaciones tienen el potencial de *crecer*. La disciplina de la ecología de poblaciones, entonces, ha enfocado esfuerzos en modelar el crecimiento poblacional usando funciones matemáticas\footnote{O algoritmos como  los modelos basados en individuos, que simulan cada individuo en una población y exploran los patrones de estas interacciones.}. Veremos las más básicas de ellas, con el objetivo de entender el origen y desarrollo de estos modelos.

El crecimiento\index{C!crecimiento} en dinámica de poblaciones está enfocado en la población, no en el individuo. Algunos aspectos fisiológicos e individuales pueden ser importantes a la hora de modelar el crecimiento poblacional. Éstos pueden ser incluidos como parámetros del modelo; pero, en general, el interés se centra en la estimación de la cantidad de individuos (o la biomasa) que conforma una población, y cómo cambia esta cantidad con respecto al tiempo.

El objetivo de los modelos de crecimiento, es obtener una función del tamaño de la población con respecto al tiempo. Existen dos aproximaciones principales para obtener esta función: la exponencial y la geométrica. El crecimiento exponencial se mide en cualquier momento en el tiempo, mientras que el crecimiento geométrico se mide a intervalos discretos.

Las otra gran categoría de modelos de crecimiento tiene que ver con la dependencia en la densidad de población. Por ejemplo, una población con suficiente espacio y recursos, puede considerarse *denso-independiente*, mientras que una población que está en permanente competencia intraespecífica por la adquisición de espacio y recursos, tiene un crecimiento denso-dependiente.


## Crecimiento denso-independiente

\index{C!crecimiento denso-independiente}


### Crecimiento geométrico {#crecimientogeometrico}

\index{C!crecimiento geométrico}

Nuestra variable de interés es el tamaño poblacional, $N$. Queremos conocer el crecimiento poblacional desde año 0 ($t=0$) hasta el año 1 ($t=1$). Entonces, podemos restar $N_1 - N_0$ para encontrar dicho crecimiento, al que llamaremos $\Delta N$ ("Delta N"). De manera similar, podemos encontrar el crecimiento de la población en cualquier sub-intervalo de tiempo. Por ejemplo, si queremos conocer el crecimiento en el periodo $t=1$ y $t=0.5$, entonces nombramos este intervalo como $\Delta t$, y obtenemos el dato al dividir $\Delta N / \Delta t$. Esta razón corresponde a la *tasa de crecimiento*\index{T!tasa de crecimiento}.

Una primer idea de cómo modelar la tasa de crecimiento, es pensar en que ésta equivale a la diferencia entre las *entradas* a la población ($B$, natalidad e inmigración) menos las *salidas* de la población ($D$, mortalidad y emigración):

$$
\frac{\Delta N}{\Delta t} = B-D
$$

Para conocer la tasa de crecimiento *per cápita*, dividimos la ecuación anterior por $N$:

$$
\frac{\frac{\Delta N}{\Delta t}}{N} = \frac{B - D}{N}
$$

Si la tasa de crecimiento per cápita es mayor a cero, entonces la población crece. Si es igual a cero, la población se mantiene estable. Si es menor a cero, la población decrece. Si asumimos que la diferencia entre las entradas de la población y sus salidas son *constantes*, podemos arreglar la expresión anterior como $\frac{B - D}{N}=\mathrm{R_m}$; con lo que obtenemos la forma familiar de la tasa de crecimiento:

\begin{equation}
\frac{\Delta N}{\Delta t}=\mathrm{R_m} N
 (\#eq:geom1)
\end{equation}

Sin embargo, la ecuación \@ref(eq:geom1) aún no está en función del tiempo, que es el objetivo que se busca. Primero empecemos por predecir La población en el año uno ($N_1$) en función del tamaño de población inicial ($N_0$). Sabemos que $N_1$ será igual a $N_0$ *más* el crecimiento poblacional durante ese intervalo de tiempo. Es decir:

$$
N_1 = N_0 + \frac{\Delta N}{\Delta t}
$$

Y por la ecuación \@ref(eq:geom1), substituyendo $N = N_0$, se tiene la relación:

\begin{equation}
\begin{split}
N_1 &= N_0 + \mathrm{R_m} N_0\\
    &= N_0 \left( 1 + \mathrm{R_m} \right)\\
    &= N_0 \lambda\\
\end{split}
\end{equation}

Por tanto, el tamaño de población en el año uno ($N_1$), es igual al tamaño de población en el año cero($N_0$), más el producto de la tasa de crecimiento per cápita por el tamaño de población en el año cero. Los arreglos posteriores, muestran que $N_1$ depende de $N_0$ y una constante $\lambda = 1+\mathrm{R_m}$, la cual representa la *tasa de multiplicación*\index{T!tasa de multiplicación}. Entonces, la población crece cuando $\lambda > 1$, se mantiene estable si $\lambda = 1$, y decrece si $\lambda < 1$.

Ahora, podemos obtener $N_2$ al saber que $N_2 = N_1 \lambda$. Observamos que $N_1 = N_0 \lambda$; por tanto, sustituimos el valor de $N_1$ para acabar con $N_2 =  N_0 \lambda \lambda =  N_0 \lambda^2$. Si proseguimos de esta manera, concluimos que:

\begin{equation}
N_t = N_0 \lambda^t
 (\#eq:geom2)
\end{equation}

Con lo que finalmente se logra el objetivo de tener una función del tamaño poblacional en relación al tiempo.

#### Ejemplos

```{example, label='plotGeom'}
Graficar la ecuación \@ref(eq:geom2)
```

Ahora que tenemos una relación del tamaño poblacional con el tiempo, podemos crear una función para observar su comportamiento.

```{r exmPlotGeom, cache=TRUE,out.height='6cm',fig.align='center'}
plotGeomGrowth <- function(N0, lambda, t){
    vectorTiempo <- 0:t
    vectorPoblacion <- N0*lambda^vectorTiempo
    plot(vectorTiempo, vectorPoblacion,
         type = "p", xlab = "Tiempo", ylab = "Tamaño de población",
         las = 1, pch = 21, bg = 1)
    lines(vectorTiempo, vectorPoblacion)
}

plotGeomGrowth(50, 1.1, 10)
```


```{example, label='GeomExm2'}

¿Cuál es el $\lambda$ de una población que cuenta con 33 individuos en el año 0 ($t=0$), y que tras 10 años cuenta con 25 individuos? Grafique la curva de crecimiento.

```

Al despejar la ecuación \@ref(eq:geom2) para $\lambda$ se tiene

$$
\lambda = \left( \frac{N_t}{N_0} \right)^\frac{1}{t}
$$

Substituyendo los valores correspondientes se tiene que $\lambda =$ `r paste('\\num{',signif((25/33)^(1/10),digits=3),'}')`. Luego, usando la función creada en el ejemplo \@ref(exm:plotGeom), y el recién calculado lambda, se grafica la curva de crecimiento.

```{r , echo=FALSE,cache=TRUE,out.height='6cm',fig.align='center'}

plotGeomGrowth(N0 = 33, lambda = (25/33)^(1/10), t = 10)

```




#### Ejercicios

```{exercise, label='plotGeomGrowth'}
Grafique la tasa de crecimento, ecuación \@ref(eq:geom1). Para ello, ubique en el eje **y** la tasa de crecimiento y en el eje **x** el tamaño poblacional. Utilice tres valores de $\mathrm{R_m}$, uno positivo, uno igual a cero y otro negativo. El tamaño inicial de la población es de 50 individuos. $\mathrm{R_m} \in \left[ -1, 1 \right]$, y $N \in \left[ 0, 50 \right]$. Cuál es la representación gráfica de $\mathrm{R_m}$ en el gráfico.
```


```{exercise, label='plotgeomGrowth2'}
Grafique la ecuación \@ref(eq:geom2). Utilice tres valores de $\lambda$: $\lambda_1 >1$, $\lambda_2 = 1$, y $0 < \lambda_3 < 1$. El tamaño inicial de la población es de 50 individuos.
```

```{exercise, label='GeomGrowthMathInduction'}
**PICANTE** Todo libro de lógica matemática debe contener los métodos de demostración más comunes. Utilice el metodo de **inducción matemática** para demostrar que la ecuación \@ref(eq:geom2) es válida para todo $n \in \mathbb{N}$ (números naturales). **5% sobre la nota, dividido entre el número de estudiantes que respondan el ejericio**.
```

```{exercise, label='GeomGrowthBacteria1'}
Si inoculo una población de bacterias en un medio de cultivo con suficiente espacio y nutrientes, con un estimado de \SI{1e6}{\text{individuos}}, y tras tres horas, se estima una población de \SI{3.5e6}{\text{individuos}}, ¿Qué valor tiene lambda? NOTA. En este caso, $t$ representa una hora.
```

```{exercise, label='GeomGrowthBacteria2'}
Un cultivo de células dobla su tamaño poblacional en 15 minutos ($\lambda = 2$). Si se empieza con 1000 células, ¿cuántas de ellas existen tras 3 horas?
```



### Crecimiento exponencial {#crecimientoexponencial}

En la sección anterior se trabajó con intervalos de tiempo discretos. Pero si queremos conocer el tamaño poblacional en cualquier momento del tiempo debemos trabajar con intervalos infinitamente pequeños. Esto quiere decir que la ecuación \@ref(eq:geom2) se escribe en su forma continua:

\begin{equation}
\frac{dN}{dt}=\mathrm{r_m} N
 (\#eq:diffG)
 \end{equation}

La ecuación \@ref(eq:diffG) es una *ecuación diferencial de primer orden*\footnote{una ecuación diferencial existe cuando en la ecuación, la incógnita depende de su derivada. En este caso, si queremos despejar $N$, observamos que su derivada se encuentra en la expresión resultante}. Este tipo particular de ecuaciones diferenciales tienen una solución analítica. Para este caso, se puede utilizar el método de separación de variables para obtener la siguiente expresión del tamaño poblacional con respecto al tiempo (ver ejemplo \@ref(exm:exp1)):

\begin{equation}
N_t=N_0 e^{\mathrm{r_m}t}
(\#eq:expG)
\end{equation}

En la expresión anterior, $\mathrm{r_m}$ es la *tasa instantánea de crecimiento*\index{T!tasa instantánea de crecimiento}, también conocida como la *tasa intrínseca de crecimiento natural*, o el parámetro de Malthus por Thomas Malthus. Este parámetro equivale a la diferencia entre la tasa intrínseca de nacimiento y la tasa intrínseca de mortalidad ($b - d$). La tasa intrínseca está relacionada con la tasa de multiplicación de la siguiente forma:

\begin{equation*}
\begin{split}
\lambda &= e^{\mathrm{r_m}}\\
\mathrm{r_m} &= \ln\lambda\\
\end{split}
\end{equation*}

El parámetro $\mathrm{r_m}$ tiene aplicaciones interesantes. Una de ellas es su facilidad para utilizarse en diferentes escalas de tiempo. Por ejemplo, si $\mathrm{r_m} = 0.1$ por día, y queremos escalarlo a escala semanal, procedemos a multiplicar $\mathrm{r_m} = 0.1 \times 7 = 0.7$. Al hacer esta transformación, se debe tener en cuenta la escala de tiempo con la que se interpretan y presentan los resultados.

#### Ejemplos 

```{example, label='exp1'}

Como obtener la ecuación de crecimiento exponencial \@ref(eq:expG) de la ecuación diferencial \@ref(eq:diffG).

```

El método de separación de variables consiste en dejar todos los términos de la incógnita de un lado, y los términos de la variable independiente ($t$) del otro lado de la igualdad [@Barrantes2015]. Entonces:

$$
\frac{1}{N} \times \frac{dN}{dt}=\mathrm{r_m}
$$

Luego se integra ambos lados con respecto de la variable independiente:

$$
\int \left( \frac{1}{N} \times \frac{dN}{dt}\right)\,dt=\int \mathrm{r_m}\,dt
$$

Observe que del lado izquierdo los diferenciales se cancelan:
\begin{equation*}
\begin{split}
\int \frac{dN}{N}&=\mathrm{r_m} t + c\\
\ln N & = \mathrm{r_m} t + c\\
\end{split}
\end{equation*}

Se despeja $N$, y se obtiene $N=Ce^{\mathrm{r_m} t}$. Luego, cuando $N=N_0$ entonces $t=0$; por lo que la expresión se simplifica a $N_0 = C e^0 = C$. Dando como resultado la expresión

$$
N = N_0 e^{\mathrm{r_m} t}
$$


```{example, label='exp2'}
De acuerdo con @ILLMAN2000631 un gramo de *Chlorella emersonii* puede contener \SI{29}{\kilo\joule\per\gram} (energía por gramo). Si la tasa intrínseca es de \SI{0.99}{\gram\per\day}, ¿cuántos gramos de *Chlorella* necesito para producir \SI{5000}{\kilo\joule}? ¿Cuál es el tiempo de producción? Asuma un crecimiento exponencial, y un inóculo inicial con $N_0 = 1\mu \si{\gram}$ de *Chlorella*.

```

En este caso, pensamos en el tamaño poblacional como biomasa, en lugar del número de individuos. El primer paso es calcular $N$ para producir la cantidad deseada de energía, lo cual resolvemos con una simple conversión para obtener:

$$
N=\frac{1\si{\gram}}{29\cancel{\si{\kilo\joule}}}\times 5000 \cancel{\si{\kilo\joule}}=172.4138\si{\gram}
$$

Luego, despejamos $t$ de la ecuación \@ref(eq:expG):

$$
t = \ln \left(\frac{N}{N_0}\right)\mathrm{r_m}^{-1}
$$

Se hacen las sustituciones correspondientes: $\mathrm{r_m} = 0.99$, $N_0 = \SI{1e-6}{\gram}$, $N = \SI{172.414}{\gram}$, y se obtiene que el tiempo necesario para obtener una biomasa equivalente a una energía de 5000 kilojoule es $t =$ `r paste("\\SI{",signif( (log(173.414)-log(1e-6))*(1/0.99) ,digits=3),'}{\\day}')`.

```{example, label='exp3'}
Usando el crecimiento exponencial para encontrar el tiempo de producción en un tanque que contiene animales presa.
```

En un laboratorio se cultiva una especie de presa para un programa de re-introducción de una especie de pez. En el laboratorio, se inició un proyecto de mejora en la producción de la presa y se ha diseñado un experimento para aumentar su valor nutricional.

Se cuenta con un presupuesto de \SI{2e6}{\text{CRC}} para la producción de éstos animales. Además, el diseño experimental requiere de 40 recipientes acondicionados con diferentes tratamientos. Las presas tienen una tasa de crecimiento intrínseco  de $r_m = \SI{0.098}{\per\day}$. También, el inóculo inicial es de \num{1000} individuos por recipiente. Si se sabe que el costo de mantenimiento por organismo-día es de \SI{0.5}{\text{CRC}\per(\text{ind}.\day)}:

*¿Cuántos organismos por recipiente se pueden cultivar sin sobrepasar el dinero disponible?  ¿Cuánto tiempo, en días, se necesitan para alcanzar esa cantidad?*

Este es un problema de mínimos. Por tanto, debemos buscar una función qué minimizar. Tenemos un presupuesto total asignado al experimento y el costo del experimento debe ser igual a éste. Entonces:

*Presupuesto del experimento menos el costo es igual a cero*

El costo está dado por:

-  $a$: el costo de mantenimiento diario del organismo (\si{\text{CRC}\per(\text{ind}.\day)}).

-  La cantidad de organismos posibles del experimento, $N$. Cuyo número está limitado por el presupuesto.

-  La tasa intrínseca de crecimiento $r_m = \SI{0.098}{\per\day}$.

-  El inóculo inicial $N_0 = 1000$.

-  La cantidad de tanques experimentales (40 en total).

-  $t$: el tiempo de generación.

Sabemos el valor del presupuesto, entonces tenemos que:

*\SI{2000000}{\text{CRC}} - costo = 0*

El costo dependerá de la cantidad de organismos, el tiempo que llevan vivos, y su crecimiento.  Cada instante se generan nuevos organismos que incrementan el costo total. Para encontrar el costo debemos multiplicar la cantidad de individuos que se generan en pequeños intervalos de tiempo, por el costo por individuo-día, y sumarlos hasta el tiempo $t=b$, que es cuando pondremos fin al experimento porque hemos gastado todo el presupuesto.

```{r , fig.align='center', fig.pos='ht!', fig.cap='Represencación del costo por tanque, en pequeños intervalos de tiempo',echo=FALSE}

 r <- 0.098; a <- 0.5; N0 <- 1000 #valores conocidos
  Dt <- 0.5; n <- 26/Dt
 Nt <- function(i){
   val <- a*N0*exp(r*i)
 }

 plot(c(0,26),c(0,10000), type = "n",
      axes = FALSE, xlab="Días desde el inicio",
      ylab = paste0("costo por tanque ",expression(x*10^3))
 )
 axis(side = 1)
 axis(side = 2, at = c(0,10000),
      labels = c(0,10), las=2)
 for( i in 0:n){
   rect(xleft = i*Dt,ybottom = 0,xright = i*Dt+Dt,ytop = Nt(i*Dt), col = "gray")
 }
```


Esto equivale a:

$$
C = \lim_{\Delta t \to 0} \sum_{i=1}^{b}  \mathrm{a}N(t_i)\Delta t = \int_0^b\mathrm{a}N(t)dt
$$

Que equivale a resolver:

$$
\begin{split}
C &= \mathrm{a}N_o\int_0^b e^{rt}\ dt\\
C &= \mathrm{a}N_0(\frac{e^{b r}}{r}-\frac{1}{r})\\
\end{split}
$$

Así que nuestra función a minimizar es:

$$
\underset{t \in \mathbb{R}^+}{\text{minimizar}} \, \left| \num{2e6}-40  \times\mathrm{a}N_0(\frac{e^{br}}{r}-\frac{1}{r}) \right|
$$

Usamos una solución numérica en este caso. Aprovechando la función `optim` en \textsf{R}\footnote{Ver \texttt{?optim}}:

```{r , eval=TRUE}

costo <- function(p){
  b <- p[1]# p, puede ser un vector con varios parámetros
           # en este caso, solo tenems que resolver uno
 
   r <- 0.098; a <- 0.5; N0 <- 1000 #valores conocidos
   
  val <- a*N0*((exp(b*r)/r)-(1/r))#Costo acumulado
  val <- val*40 #en cuarenta tanques
  minValue <- abs(2e6 - val) # función para minimizar
  return(minValue)
}

#minimizar función respecto a t, con tolerancia relativa de 1 %
out <- optim(
        par = 0,#valor inicial para empezar algoritmo
        fn = costo, #nombre de la función a minimizar
        control = list(reltol=0.01), #tolerancia
        method = "Brent", #este es el metodo apropiado para 
                        # una sola variable
        lower = 0, 
        upper = 1e3)



# función para imprimir los resultados
printT02E01 <- function(){
paste0("Los organismos que se pueden producir por tanque son: ",
    signif(1000*exp(0.098*out$par), digits = 4),
    ". Y el tiempo de generación por tanque es de ",
    signif(out$par, digits = 4), " días"
    )
}

```


`r printT02E01()`.

#### Ejercicios


```{exercise, label='expGrowth1'}
Si $\lambda = 1.027$ por semana. Escale $\lambda$ de semanas a meses (1 mes = 4 semanas). Utilice la relación de $\lambda = e^{\mathrm{r_m}}$.
```


```{exercise, label='expGrowth2'}
Para los siguentes escenarios de la ecuación \@ref(eq:expG):
  
- $\mathrm{r_m}$ negativo.

- $\mathrm{r_m}$ igual a cero.

- $\mathrm{r_m}$ positivo.

Obtenga el límite:
  
$$
  \lim_{t \to \infty } N(t)
$$

Dé una interpretación de los resultados, en términos de la población.

```


**Ayuda**: Si ha instalado [Maxima](http://maxima.sourceforge.net/download.html) en su computador, es muy fácil calcular límites. Por ejemplo, para calcular el límite de:

$$
  \lim_{b \to \infty } a*b
$$

Calculamos el límite asumiendo que $a>0$, y luego asumimos que $a<0$. _En la consola de **Máxima**_ escriba estas líneas, e introduzca cada comando con CTRL + ENTER:

```
assume(a < 0)
limit( a*b, b, inf)

kill(all)

assume(a > 0)
limit( a*b, b, inf)
```

```{exercise, label='expGrowth3'}
Demuestre, utilizando un razonamiento deductivo, que si $\mathrm{R_m} < 0$, la población decrece. Puede usar los resultados del ejercicio \@ref(exr:expGrowth2).
```


```{exercise, label='expGrowth4'}
Analice biológicamente el significado del resultado del ejercicio \@ref(exr:expGrowth2), cuando $\mathrm{r_m}$ es positivo.
```



## Crecimiento denso-dependiente


### Crecimiento logístico

Nuestros dos modelos básicos funcionan en condiciones controladas, cuando el espacio y los recursos no son limitantes para el crecimiento. Sin embargo, esto no es lo que se observa en poblaciones silvestres, donde tras el periodo de crecimiento exponencial sigue una disminución en la velocidad del crecimiento, hasta que llega a ser cero o incluso negativo (decrecimiento).

Pueden existir varios mecanismos de regulación del crecimiento. Entre ellos existe la *competencia intraespecífica*, la *competencia interespecífica*, la *depredación*, entre otros. Algunas razones para la desaceleración del crecimiento pueden estar relacionadas a la tasa de consumo de alimento frente a la tasa de producción de alimento. En este caso, cuando la tasa de consumo iguala a la tasa de producción, la población pierde el potencial de crecer. Los individuos empiezan a competir, puede haber emigración, mortalidad, etc.



\begin{figure}[htb!]
        \centering
        \subfloat[Crecimiento exponencial]{%
            \includegraphics[width=.45\textwidth]{figuras/blockDiagrExpGrowth.png}\label{fig:diffGrowthModelsA}}
        \subfloat[Crecimiento logístico]{%
            \includegraphics[width=.45\textwidth]{figuras/blockDiagrLogGrowth.png}\label{fig:diffGrowthModelsB}}
         \caption{Diferencias en los modelos de crecimiento}
        \label{fig:diffGrowthModels}
    \end{figure}

Independientemente de las razones que causen la disminución del crecimiento, podemos entender que la tasa intrínseca de crecimiento ($r_m$), en realidad no es una constante como en el modelo de crecimiento exponencial (Figura \@ref(fig:diffGrowthModelsA)); más bien, es una función del tamaño de población, $N$ (Figura \@ref(fig:diffGrowthModelsB)).

$$
r_m = f \left( N_t \right)
$$

Esta función debe tener algunas características particulares. Por ejemplo, debe ser máxima cuando el tamaño de población es pequeño, asumiendo que en ese momento hay muchos recursos y espacio para todos los individuos\footnote{Ignoramos el hecho de que en tamaños muy pequeños de población, existe problemas genéticos, o para encontrar pareja (Efecto Allee), que provocarían un crecimiento negativo.}. Por otro lado, cuando la población alcanza un tamaño grande, la tasa de crecimiento debe disminuir hasta llegar a cero.

Debemos introducir un nuevo término a nuestro modelo de crecimiento, para cumplir con las características descritas arriba. Este término es la *capacidad de carga*, $K$, que es el punto donde la tasa de crecimiento se vuelve cero.

Una expresión que cumple con estos requerimientos es:

$$
 r_m = \mathrm{r_m}\left(1-\frac{N_t}{K}\right)
$$

Podemos observar el comportamiento de $r_m$ con un gráfico:

```{r ,fig.pos='h', fig.align='center', out.width='70%'}
rm <- 1
K <- 100
N <- 0:100

val <- rm * (1 - (N / K))

plot(N,
  val,
  type = "l", las = 1, lwd = 2,
  xlab = "Tamaño de población",
  ylab = expression(r[m])
  )
```

Si ahora sustituimos la versión denso-dependiente de $r_m$ en la ecuación \@ref(eq:expG), obtenemos:


\begin{equation}
\frac{dN}{dt}=\mathrm{r_m} N_t \left(1-\frac{N_t}{K}\right)
 (\#eq:logi1)
\end{equation}


Esta ecuación diferencial también puede resolverse por el método de separación de variables (ver Ejemplo \@ref(exm:exp1)). Una vez resuelta, la expresión en función del tiempo es:



\begin{equation}
N_t= \frac{K}{1+\left(\frac{K}{N_0}-1\right)e^{-rt}}
 (\#eq:logi2)
\end{equation}


Podemos graficar el comportamiento de la curva para una población hipotética con: $\mathrm{r_m} = 0.4$, $K = 100$, y $N_0 = 10$. Para ello, usamos el siguiente código:

```{r ,fig.pos='h',fig.align='center', out.width='70%',fig.cap='Crecimiento logístico, con capacidad de carga igual a cien individuos'}
r <- 0.4
K <- 100
N0 <- 10
curve(
  K/(1+((K/N0-1)*exp(-r*x))),
  from = 0,to = 20,
  las = 1, lwd = 2, 
  xlab = "Tiempo", ylab = "Tamaño de Población")
```



Observamos que la población ya no crece de manera indefinida. Ahora tiene un tope superior igual a la capacidad de carga, $K$. Técnicamente, decimos que existe un límite asintótico al crecimiento; ya que, el tamaño de población *tiende* a $K$, pero nunca llega a alcanzarlo (pero ver ejercicio \@ref(exr:logGrowth2)).

Por otro lado, observamos que la población crece rápidamente al inicio; pero, al final de la curva el crecimiento se detiene. Esto implica que en algún punto el crecimiento alcanza un máximo. Este punto se conoce como el *punto de inflexión*.

De cálculo diferencial, sabemos que los puntos de inflexión se obtienen al igualar la segunda derivada de la función a cero:

$$
\frac{d^2N}{dt^2}=\frac{d(dN)}{d(dt)}=0
$$

Sabemos que la primer derivada de $N_t$ corresponde a la ecuación \@ref(eq:logi1). Entonces, para encontrar el punto de inflexión, primero debemos encontrar:

$$
\frac{d^2N}{dt^2}=\frac{d(dN)}{d(dt)}=D\left[ \mathrm{r_m}N_t\left(1-\frac{N_t}{K}\right)\right]=0
$$

Se utiliza la regla del producto, y se tiene:


$$
D_{N_t}\left[ \mathrm{r_m}N_t \right]\left(1-\frac{N_t}{K}\right) + \mathrm{r_m}N_t\; D_{N_t}\left[\left(1-\frac{N_t}{K}\right)\right]=0
$$

Al resolver las derivadas se obtiene:

$$
N = \frac{K}{2}
$$

Quiere decir que el mayor crecimiento se obtiene cuando el tamaño de población es igual a la mitad de la capacidad de carga. Si sustituimos $N = K/2$ en la ecuación \@ref(eq:logi1), tenemos que el crecimiento máximo de una población es\footnote{La línea vertical a mano izquierda en la ecuación indica que la derivada debe evaluarse en $N_t=K/2$.}:

\begin{equation}
\left. \frac{dN}{dt}\right|_{N = K/2} = \frac{\mathrm{r_m}K}{4}
(\#eq:MRS)
\end{equation}

Esto tiene grandes implicaciones en el manejo de recursos naturales. Es la base de los modelos de producción excedentaria. En pesquerías, a este número se le conoce como *Máximo Rendimiento Sostenible*; sin embargo, ha sido fuertemente criticado [@Larkin1977], y en la actualidad se utilizan algunas variantes de esta cantidad, o otros modelos más apropiados, basados en estructura de edades o tallas.

### Cosecha de poblaciones

\index{C!Cosecha de poblaciones}

En la sección anterior calculamos el *Máximo Rendimiento Sostenible* (MRS). Ahora lo definiremos como:

> *El crecimiento máximo que una población puede producir, bajo una capacidad de carga determinada. Ésta es la cantidad máxima de individuos, o biomasa, que se puede extraer de una población, sin provocar un crecimiento negativo.*


Recordando que:

> Tamaño de población = Tamaño anterior + Crecimiento

La idea de *cosechar* una población se fundamenta en que si se extrae una cantidad igual al crecimiento de la población, la biomasa restante logrará regenerarse y crecer. La idea del MRS, es que el tamaño de una población cosechada, debe llevarse a $N/2$, para poder aprovechar el crecimiento máximo que puede generar dicha población. Bajo esta condicion de **equilibrio** (*cuando la cosecha equivale al crecimiento*), pueden generalizarse estas relaciones:

\begin{equation}
H = qEN_t = \mathrm{r_m}N_t\left( 1 - \frac{N_t}{K} \right)
(\#eq:H)
\end{equation}

\index{C!Cosecha de poblaciones}

Donde $H$ es la cosecha (*Harvest*) que permite un máximo rendiento sostenible; $q$ es el parámetro de disponibilidad de la población; $E$ es el esfuerzo total en una unidad de tiempo. Esta relación tiene implícita un parámetro importante, la **captura por unidad de esfuerzo** (*cpue*), que indica la porción de la cosecha que se obtiene por unidad de esfuerzo\index{C!Captura por unidad de esfuerzo}. De la ecuación \@ref(eq:H) y la ecuación \@ref(eq:MRS) se desprende una relación con la cual podemos calcular cuánto esfuerzo debemos aplicar para tener una cosecha igual al MRS:

\begin{equation}
E_\mathrm{MRS} = \frac{r}{2q}
(\#eq:Emrs)
\end{equation}

\index{E!Esfuerzo a MRS}

Las unidades de $q$ son inversas a las unidades de $E$. Puesto que la captura por unidad de esfuerzo (*cpue*) en un año es $H/E = qN_t$. En este modelo, se asume que el *cpue* es proporcional a la biomasa silvestre de la población por el parámetro de disponibilidad *q*.

Otra relación interesante del modelo es que se puede obtener la cosecha en función del esfuerzo \@ref(eq:HE). Esta relación es fundamental para la siguiente sección donde exploramos un modelo que junta los modelos de crecimiento poblacional, con la economía del aprovechamiento de poblaciones. La función en cuestión es:

\begin{equation}
H(E) = qEK - \frac{(qE)^2 K}{r}
(\#eq:HE)
\end{equation}

### Modelo bionómico básico

La mejor forma de explicar el modelo bionómico es mediante un ejemplo. Dado que estos modelos fueron desarrollados para manejar pesquerías, vamos a asumir una población de una especie de pez marino, cuyo crecimiento poblacional sigue una curva de crecimiento logística \@ref(eq:logi2). También asumimos que la cosecha es igual al crecimiento de la población, es decir, que el crecimiento y la cosecha están en equilibrio (ecuación \@ref(eq:H)).

La tasa intínseca de crecimiento está escalada en años, y el tamaño de población en masa (toneladas). El esfuerzo $E$ se mide como la cantidad de barcos que operan en un año, y que aprovechan esa población específicamente. También asumimos que no hay otros aportes a la población por inmigración, y que tampoco hay emigración.

Esta población también es aprovechada y comerciada por una cantidad significativa de empresas, y tiene una demanda importante; por lo que su precio de venta $p$ se mantiene estable durante el tiempo. Entonces, podemos hacer la primer definición importante del modelo:

```{definition, label = 'TotalRevenue'}
El **Ingreso Total** (TR: *Total Revenue*) es igual a la cosecha multiplicada por el precio de venta. Dado que la cosecha está en función del *Esfuerzo*, el Ingreso Total también lo está:
  
$$
TR(E) = p\times H(E)
$$
```

El **Ingreso Total** corresponde a una cantidad relativa a toda la pesquería (es decir, la actividad económica que involucra todos los aspectos de la captura de la población silvestre hasta su venta en el muelle). Otro concepto importante relacionado con la definición \@ref(def:TotalRevenue) es el **Ingreso Promedio por Unidad de Esfuerzo**:

```{definition, label = 'AverageRevenue'}
El **Ingreso Promedio Por Unidad de Esfuerzo** corresponde al ingreso que se obtiene por cada unidad de esfuerzo aplicada.

$$
AR(E) = \frac{TR(E)}{E} = \frac{p\times H(E)}{E}
$$
```

Para este ejemplo, el $AR(E)$ corresponde al ingreso promedio anual por embarcación. Continuando con los conceptos relacionados a los ingresos, está el **Ingreso Marginal**:

```{definition, label = 'MarginalRevenue'}
El **Ingreso Marginal** corresponde a la tasa de cambio en el ingreso total ($TR(E)$) por cada unidad de esfuerzo añadida.

$$
MR(E) = \frac{dTR(E)}{dE}
$$
  
Si $MR(E) > 0$ quiere decir que mientras continue el incremento en el esfuerzo, se incrementa el Ingreso Total ($TR$). Si $MR(E) < 0$, por el contrario, incrementar el esfuerzo se traduce en una reducción de $TR$.
```

Ahora, definiremos las cantidades relacionadas a los costos de la pesquería (o cualquier actividad de cosecha que siga este modelo).

```{definition, label = 'MarginalCost'}
El **Costo Marginal** corresponde a la tasa de cambio en el costo por cada unidad de esfuerzo añadida. Para este ejemplo asumimos una tasa constante; es decir, cada embarcación añadida a la pesquería incrementa el costo total de la operación por un valor constante $a$, que llamaremos el costo de operación de la embarcación.

$$
MC(E) = a
$$
  
Si $dMC(E)/dE > 0$ quiere decir que cada unidad de esfuerzo adicional será más costosa. En nuestro ejemplo, $da/dE = 0$.
```

```{definition, label = 'TotalCost'}
El **Costo Total** corresponde al costo de toda la actividad de cosecha. En este ejemplo, asumimos que el costo total de la operación es igual al Costo Marginal multiplicado por el total de embarcaciones que participan de la pesquería. Este costo por embarcación asume el costo de recursos humanos, materiales, informáticos, legales, etc.

$$
TC(E) = a \times E
$$
```

```{r BionomicModelFigure, echo=FALSE, fig.align='center', fig.cap='Modelo bionómico básico', out.width='80%', fig.pos='h', cache=TRUE}
op <- par()

r <- 0.4
K <- 100
q <- 0.002
p <-  1000
a <- 20

E_at_MSoY <- ((K * p * q - a) * r) / (K * p * q ^ 2)

TR_E_at_MSoY <- (a * (K * p * q - a) * r) / (K * p * q ^ 2)

E_at_MEY <- (r / (2 * q)) * ((K * p * q - a) / (K * p * q))

TR_E_at_MEY <- ((K ^ 2 * p ^ 2 * q ^ 2 - a ^ 2) * r) / (4 * K * p * q ^
2)

TC_E_at_MEY <- ((K * a * p * q - a ^ 2) * r) / (2 * K * p * q ^ 2)


layout(matrix(c(1, 2), ncol = 1))
par(mar = par("mar") * c(0.75, 1, 0.11, 1))

curve(
p * (q * x * K - (K * (q * x) ^ 2) / r),
from = 0,
to = 200,
las = 1,
lwd = 2,
xlab = "",
ylab = "Valor Monetario",
axes = FALSE
)

axis(
side = 1,
at = c(E_at_MSoY, E_at_MEY),
labels = c("", "")
)

curve(
a * x,
add = TRUE,
las = 1,
lwd = 2,
lty = 2,
xlab = "Esfuerzo",
ylab = "Valor Monetario"
)

points(E_at_MSoY,
TR_E_at_MSoY,
cex = 2,
pch = 21,
bg = 1)

segments(
c(E_at_MSoY),
c(0),
c(E_at_MSoY),
c(TR_E_at_MSoY),
lty = 3,
col  = "gray",
lwd = 2
)

xMEY.tmp <- grconvertX(E_at_MEY, to = 'ndc')
xMSoY.tmp <- grconvertX(E_at_MSoY, to = 'ndc')
y.tmp <- grconvertY(0, to = 'ndc')

text(
x = E_at_MSoY,
0,
labels = expression(E[MSoY]),
pos = 3,
offset = 0.35
)


points(E_at_MEY,
TR_E_at_MEY,
cex = 2,
pch = 21,
bg = 1)

points(E_at_MEY,
TC_E_at_MEY,
cex = 2,
pch = 21,
bg = 1)

segments(
c(E_at_MEY),
c(TC_E_at_MEY),
c(E_at_MEY),
c(TR_E_at_MEY),
lty = 3,
col  = "gray",
lwd = 2
)

text(
x = E_at_MEY,
0,
labels = expression(E[MEY]),
pos = 3,
offset = 0.15
)

legend(
"topright",
legend = c("TR(E)", "TC(E)"),
lty = c(1, 2),
lwd = 2
)

box()

curve(
p * (K * q - (2 * x * K * q ^ 2) / r),
#MR(E)
from = 0,
to = 200,
ylim = c(0, 200),
las = 1,
lwd = 2,
xlab = "Esfuerzo",
ylab = "Valor Monetario",
axes = FALSE
)
axis(
side = 1,
at = c(E_at_MSoY, E_at_MEY),
labels = c("", "")
)
box()

curve((K * p * q * r - x * K * p * q ^ 2) / r,
# AR(E)
las = 1,
lwd = 2,
lty = 2,
add = TRUE
)

abline(h = a, col = "gray", lwd = 2)

par(xpd = NA)
segments(
c(E_at_MEY, E_at_MSoY),
c(0, 0),
c(
grconvertX(xMEY.tmp,  from = 'ndc'),
grconvertX(xMSoY.tmp,  from = 'ndc')
) ,
c(grconvertY(y.tmp, from = 'ndc'), grconvertY(y.tmp, from = 'ndc')),
col = 'red'
)

legend(
"bottomleft",
legend = c("MR(E)", "AR(E)", "MC(E)"),
lty = c(1, 2, 1),
lwd = 2,
col = c(1, 1, "gray"),
bg = "white"
)

suppressWarnings(par(op))
```

En la Figura \@ref(fig:BionomicModelFigure) superior, observamos la curva que representa el *ingreso total* ($TR(E)$). Tal como es de esperar por su definición (\@ref(def:TotalRevenue)), esta curva es proporcional a la cosecha. La línea recta discontinua representa el *costo total* ($TC(E)$), que incrementa proporcionalmente al número de embarcaciones que se agreguen a la pesquería (\@ref(def:TotalCost)). El espacio que existe entre $TR(E)$ y $TC(E)$ es la **renta** de la operación o margen de ganancia. El margen de ganancia puede ser gravable, y su efecto es incremetar el costo marginal (\@ref(def:MarginalCost)) como medida para regular el esfuerzo.

Esta misma figura presenta dos puntos importantes: el esfuerzo para alcanzar el  *máximo rendimiento económico*, y el esfuerzo para alcanzar el *máximo rendimiento social*. El cómo se llegan a estas cantidades se visualiza de mejor manera en la Figura \@ref(fig:BionomicModelFigure) inferior. El eje $y$ representa una cantidad monetaria, su intersección con el eje $x$ representa el cero; por lo que no se visualizan números negativos, pero el modelo los admite.

La primer recta representa el *ingreso marginal* ($MR(E)$, definición \@ref(def:MarginalRevenue)). Vemos que esta recta indica el aumento en el *ingreso total* conforme se incrementa el esfuerzo. Pero como la operación tiene un costo de operación constante ($a$), vemos que el incremento en las ganancias se detiene cuando el ingreso marginal iguala al costo marginal. Por tanto, podemos establecer que para maximizar la rentabilidad de la operación debemos encontrar el punto donde:

$$
MR(E) - MC(E) = 0
$$

Ahora, maximizar la rentabilidad de la pesquería no es necesariamente la mejor solución social. Podemos observar que la pesquería puede producir suficientes ganancias para introducir más embarcaciones, y estas embarcaciones significan más personas empleadas directa e indirectamete. Para encontrar el esfuerzo que puede sostener la mayor cantidad de embarcaciones (empleo), debemos buscar el punto donde el *ingreso promedio por unidad de esfuerzo* (\@ref(def:AverageRevenue)) iguala los costos de operación.  Es decir, donde la ganancia de la pesquería es apenas suficiente para cubrir los costos de operación de las embarcaciones (este es el punto *E_MSoY*, Figura \@ref(fig:BionomicModelFigure)).

\FloatBarrier

#### Ejercicios

```{exercise, label='logGrowth2'}
Demuestre que la población no crecerá más cuando llega a la capacidad de carga. Es decir, tome el límite de la ecuación \@ref(eq:logi1), cuando $t \to \infty$.
```


```{exercise, label='logGrowth3'}
Suponga que existe un tanque sobre una balanza. Este tanque contiene aguas residuales, que son limpiadas por una pequeña planta del genero *Lemna*. El flujo del tanque es tal, que la masa del agua siempre se mantiene constante; de modo que la balanza solo mide el crecimiento de *Lemna*. Nos interesa mantener una población de Lemna con un rápido crecimiento; ya que éste es proporcional a la tasa de extracción de toxinas del tanque. El tanque inicia con \SI{1}{\kilogram} de *Lemna*, con una tasa de crecimiento es de \SI{5e-6}{\per\second}. Además, se ha determinado que el tanque solo soporta \SI{100}{\kilogram} de *Lemna*. ¿Cuál es el tamaño de población de *Lemna* que debería haber en el tanque para maximizar el crecimiento? ¿Cuánta biomasa debe extraer **en un día** para mantener un máximo de crecimiento? ¿A qué biomasa total debería cosechar la *Lemna*?
```

```{exercise, label='logGrowth4'}
De acuerdo con la definición del MRS, se asume que el crecimiento es igual a la cosecha. ¿Qué tan atinada es esta suposición? 
```


```{exercise, label='logGrowth5'}
Grafique la tasa de crecimiento poblacional usando $N_t$ como variable independiente. Asuma $K=100$, $N_0=1$, $r_m=1$. 
```

## Otras fuentes bibliográficas

Esta sección está basada en los capítulos 4 y 5 de @NealPopBio. En la sección 2.3 de @PopSystem, se desarrollan los mismos modelos básicos vistos aquí; en este mismo libro se presenta una buena introducción sobre la ecología de poblaciones como *sistemas*, en el capítulo 1.

Una lectura más profunda sobre los modelos bionómicos (bio-económicos) se puede encontrar en @Flaaten2010 y @Grafton2006.
