# Soluciones a los ejercicios

**Ejercicio \@ref(exr:plotGeomGrowth)**

```{r exrplotGeomGrowth, cache=TRUE,out.height='6cm',fig.align='center'}
plot(0,0,xlim = c(0,50),
     ylim = c(0,100) ,
     type = 'n',xlab = 'Tamaño poblacional',
     ylab = "Tasa de crecimiento")

val=numeric()

for(Rm in c(-1,0,1)){
  abline(50,Rm,lty=Rm+2)
  val=append(val,Rm)
}
legend("topleft",lty= 1:3,legend = paste('Rm = ',val))
```

$R_m$ representa la pendiente de la recta.

**Ejercicio \@ref(exr:GeomGrowthBacteria2)**

En 3 horas existen 12 periodos de 15 minutos ($t=12$). Entonces aplicamos la ecuación \@ref(eq:geom2):

$$
100\times 2^{12} = \num{409600}\text{ células}
$$

**Ejercicio \@ref(exr:expGrowth1)**

Obtener $r_m = \ln \lambda$; luego multiplicar $r_{mes}=r_m \times 4$ para obtener la escala a meses. Finalmente, transformar $\lambda_{mes}=e^{r_{mes}}$.

**Ejercicio \@ref(exr:expGrowth3)**

Asumimos que $r_m$ es cualquier constante positiva ($r_m \in \mathbb{R}^+$). Entonces $-1\times r_m \in \mathbb{R}^-$.

Luego, tomamos el límite:

$$
\lim_{t \to \infty}N_0 e^{-r_m t}
$$

Que equivale a:

$$
\lim_{t \to \infty}\frac{N_0}{e^{r_m t}}
$$

Vemos que el denominador de la expresión anterior es un número que crecerá infinitamente. Si reemplazamos $e^{r_m t}$ por $x$, cuando $t \to \infty \Rightarrow x \to \infty$. Y quedamos con la expresión:

$$
\lim_{x \to \infty}\frac{N_0}{x} = 0
$$

Porque cuando $x \to \infty \Rightarrow x \gg N_0$. Es decir, cuando $x$ se vuelve infinito, es mucho más grande que $N_0$, por tanto, el cociente tiende a cero, cuando $x$ tiende a infinito.

Poblacionalmente, esto significa, que si una población mantiene una tasa intrínseca negativa, por un periodo de tiempo suficientemente largo, sufrirá un evento de extinción.

**Ejercicio \@ref(exr:logGrowth3)**

```{r include=FALSE}
K <- 100; N0 <- 1; rm = 0.432

Nmrs <- K/2

MRS <- (rm*K)/4

bioTot <- Nmrs + MRS
```

*El tamaño de población que maximiza el crecimiento*

Reconocemos que la capacidad de carga son $K=\SI{100}{\kilogram}$. Por tanto, la cantidad de biomasa que maximiza el crecimiento, según el *máximo rendimiento sostenible* es $K/2=\SI{`r Nmrs`}{\kilogram}$.

*¿Cuánta biomasa se debe extraer en un día para mantener la tasa de crecimiento al máximo?*

Debemos utilizar unidades congruentes durante los cálculos. Así que el primer paso convertir $r_m$ de \si{\per\second} a \si{\per\day}.

$$
\frac{\num{5e-6} }
{\cancel{ \si{\second} } }
\frac{\num{86400}\cancel{\si{\second}} }{\si{\day}}= 
\frac{\num{0.432}}
{\si{\day}}
$$

Ahora podemos calcular el *Máximo Rendimiento Sostenible*, reemplazando los valores apropiados en:

$$
MRS=\frac{r_m K}{4} = \SI{`r MRS`}{\kilogram}
$$

*¿A qué biomasa total se debe cosechar el tanque?*

Esta es la suma del tamaño de población al *máximo rendimiento sostenible*, más el *máximo rendimiento sostenible*:

$$
\frac{K}{2} + \frac{r_m K}{4} = \SI{`r bioTot`}{\kilogram}
$$


**Ejercicio \@ref(exr:calcRe)**


```{r}
M <- matrix(c(
  5,10,15,20,
  20,45,10,5,
  0,0,1.2, 1.1
), ncol = 3,
byrow = FALSE)

colnames(M) <- c("x","Sx","mx")

lf <- tablaVida(x.sup=M[,"x"],Sx=M[,"Sx"], mx=M[,"mx"])

re <- log(lf$R0)/lf$Tc

if (re > 1){
  print("Está creciendo")
} else if (re == 1 ){
  print("Se mantiene constante")
} else if ( re < 0 ){
  print("Está decreciendo")
}
rm(lf,M)
```


**Ejercicio \@ref(exr:ovisDalli)**

```{r , echo=FALSE}
M <- matrix(c(
  1:15,
  608,487,480,472,465,447,419,390,348,268,154,59,4,2,0
), ncol = 2,
byrow = FALSE)

colnames(M) <- c("x","Sx")

lf <- tablaVida(x.sup=M[,"x"],Sx=M[,"Sx"])
```

\begingroup
\sffamily
\small
\singlespacing

```{r results='markup', echo=FALSE}
knitr::kable(
  lf,
  format = "markdown",
  row.names = FALSE,
  escape = TRUE,
  align = rep("c", times = 7)
  )

rm(M)
```

Table: (\#tab:ovis) Tabla de vida para *Ovis dalli*.

\endgroup

**Ejercicio \@ref(exr:ovisDalliSupCurve)**


```{r fig.height=3.5, message=FALSE, warning=FALSE, fig.pos='h!'}
op <- par()
par( mar = c(5, 5, 4, 5) + 0.1)

plot(lf[,1],lf[,4]*1000,
     xlab = "Edad", ylab = "", axes = FALSE, type = "n")

axis(side = 1, at = lf[,1])

axis(side = 2, at = c(0,500,1000))
lines(lf[,1],lf[,4]*1000, lwd = 2)
mtext(side = 2, "Supervivencia x 1000",  line = 3)

axis(side = 4, at = c(0,500,1000))
lines(lf[,1],lf[,6]*1000, lwd = 2, lty = 2, col = "darkgray")
mtext(side = 4, "Mortalidad x 1000", line = 3)

legend("top", legend = c("Supervivencia", "mortalidad"),
       lty = c(1,2), lwd = c(2,2), col = c(1, "darkgray"))
par(op)# restaurar valores por defecto para plot
rm(lf)# limpiar un poco
```

Según el gráfico anterior, existe un primer pico de mortalidad en las crías de un año o menos. Posteriormente la mortalidad es muy baja hasta los ocho años, cuando empieza a incrementar. Probablemente, a partir de los ocho años, las cabras de monte empiezan a envejecer y a perder sus cualidades para sobrevivir.

\FloatBarrier

\begingroup
\small
\printindex
\vfill
\endgroup