# Soluciones a los ejercicios


**Ejercicio \@ref(exr:plotGeomGrowth)**


```{r , cache=TRUE,out.height='6cm',fig.align='center'}
plot(0,0,xlim = c(0,50),
     ylim = c(0,100) ,
     type = 'n',xlab = 'Tamaño poblacional',
     ylab = "Tasa de crecimiento")

val=numeric()

for(Rm in c(-1,0,1)){
  abline(50,Rm,lty=Rm+2)
  val=append(val,Rm)
}
legend("topleft",lty= 1:3,legend = paste('Rm = ',val))
```

$R_m$ representa la pendiente de la recta.

**Ejercicio \@ref(exr:GeomGrowthBacteria2)**

En 3 horas existen 12 periodos de 15 minutos ($t=12$). Entonces aplicamos la ecuación \@ref(eq:geom2):

$$
100\times 2^{12} = \num{409600}\text{ células}
$$


**Ejercicio \@ref(exr:expGrowth1)**

Obtener $r_m = \ln \lambda$; luego multiplicar $r_{mes}=r_m \times 4$ para obtener la escala a meses. Finalmente, transformar $\lambda_{mes}=e^{r_{mes}}$.

**Ejercicio \@ref(exr:expGrowth3)**

Asumimos que $r_m$ es cualquier constante positiva ($r_m \in \mathbb{R}^+$). Entonces $-1\times r_m \in \mathbb{R}^-$.

Luego, tomamos el límite:

$$
\lim_{t \to \infty}N_0 e^{-r_m t}
$$

Que equivale a:

$$
\lim_{t \to \infty}\frac{N_0}{e^{r_m t}}
$$

Vemos que el denominador de la expresión anterior es un número que crecerá infinitamente. Si reemplazamos $e^{r_m t}$ por $x$, cuando $t \to \infty \Rightarrow x \to \infty$. Y quedamos con la expresión:

$$
\lim_{x \to \infty}\frac{N_0}{x} = 0
$$

Porque cuando $x \to \infty \Rightarrow x \gg N_0$. Es decir, cuando $x$ se vuelve infinito, es mucho más grande que $N_0$, por tanto, el cociente tiende a cero, cuando $x$ tiende a infinito.

Poblacionalmente, esto significa, que si una población mantiene una tasa intrínseca negativa, por un periodo de tiempo suficientemente largo, sufrirá un evento de extinción.


**Ejercicio \@ref(exr:logGrowth3)**

```{r include=FALSE}
K <- 100; N0 <- 1; rm = 0.432

Nmrs <- K/2

MRS <- (rm*K)/4

bioTot <- Nmrs + MRS
```

*El tamaño de población que maximiza el crecimiento*

Reconocemos que la capacidad de carga son $K=\SI{100}{\kilogram}$. Por tanto, la cantidad de biomasa que maximiza el crecimiento, según el *máximo rendimiento sostenible* es $K/2=\SI{`r Nmrs`}{\kilogram}$.

*¿Cuánta biomasa se debe extraer en un día para mantener la tasa de crecimiento al máximo?*

Debemos utilizar unidades congruentes durante los cálculos. Así que el primer paso convertir $r_m$ de \si{\per\second} a \si{\per\day}.

$$
\frac{\num{5e-6} }
{\cancel{ \si{\second} } }
\frac{\num{86400}\cancel{\si{\second}} }{\si{\day}}= 
\frac{\num{0.432}}
{\si{\day}}
$$

Ahora podemos calcular el *Máximo Rendimiento Sostenible*, reemplazando los valores apropiados en:

$$
MRS=\frac{r_m K}{4} = \SI{`r MRS`}{\kilogram}
$$

*¿A qué biomasa total se debe cosechar el tanque?*

Esta es la suma del tamaño de población al *máximo rendimiento sostenible*, más el *máximo rendimiento sostenible*:

$$
\frac{K}{2} + \frac{r_m K}{4} = \SI{`r bioTot`}{\kilogram}
$$


\begingroup
\small
\printindex
\vfill
\endgroup