# Métodos numéricos para ecología de poblaciones

## Simulación de ecuaciones diferenciales

Tomaremos el ejemplo de la  ecuación \@ref(eq:diffG), para mostrar un método para encontrar el tamaño de población, sin tener que utilizar cálculo [@Barrantes2015]. Este es el *método de Euler*, que se explicará mediante un ejemplo.

Una derivada implica un cambio infinitesimal de una variable en relación a otra. Por ejemplo, el cambio en el número de individuos de una población en un momento pequeñísimo de tiempo, puede representarse como la diferencia de la población, entre la duración de ese pequeño intervalo de tiempo:

$$
\frac{dN}{dt} \approx \frac{\Delta N}{\Delta t} = \frac{N_t - N_{t-\Delta t}}{\Delta t}
$$

Si sustituimos en la ecuación \@ref(eq:expG), tenemos:

$$
\frac{N_t - N_{t-\Delta t}}{\Delta t} = r_m N
$$

Arreglando la expresión anterior, podemos despejar en terminos de $N_t$:

$$
N_t= N_{t-\Delta t} + r_m N_{t-\Delta t} \Delta t
$$

Hay que resaltar que esta **no** es una solución exacta; sino, una aproximación. Entre más pequeño se haga $\Delta t$, más se aproximará el resultado, al valor exacto dado por \@ref(eq:expG). En casos donde no existe una solución analítica, o simplemente, no es sencillo resolver la ecuación, siempre se puede recurrir a los métodos numéricos, para tener una idea de la solución real.

Para programar este sencillo ejemplo, necesitamos varios pasos:

- Definir un valor inicial de la población, y el valor de $t$ en el cuál queremos conocer el tamaño de población.

- Definir el Valor de $r_m$.

- Establecer un criterio para guardar el valor de $N_t$, cada cierto lapso de tiempo. (Para no crear un objeto virtual innecesariamente grande)

- Crear un objeto para guardar el tamaño de la población, y los puntos de tiempo a los que está asociada.

- Definir el tamaño de $\Delta t$, y calcular el número de iteraciones necesarias hasta llegar al final del periodo de tiempo de interés.

- Crear un bucle, y ejecutar iteractivamente la integración de Euler.

- Definir un criterio para detener el algoritmo.



El siguiente algoritmo generaliza todas las funciones dependientes de $N_{t-\Delta t}$.

$$
N_t= N_{t-\Delta t} + f \left( N_{t-\Delta t},\mathbf{c} \right) \Delta t
$$

Donde $\mathbf{c}$ son constantes.

```{r , cache=TRUE}


euler <- function(
          fooName,
          valInic,
          tiempoParar,
          NoIter,
          guardarCada,
                  ...) {
  arg <- list(...)
  fn <- get(fooName)

  #Encuentra los argumentos provistos
  argName <- match.arg(names(arg), #arg provistos
  formalArgs(fn), #arg existentes
  several.ok = TRUE)
  #Nombra la lista con los nombres de los argumentos provistos
  names(arg) <- argName
  
  deltaT <- tiempoParar/NoIter
  
  val <- numeric()
  val[1] <- valInic
  
  valTmp <- numeric()
  valTmp <- val[1]
  
  #Completa la lista de argumentos con N[t-1]
  arg[[(length(arg) + 1)]] <- valInic
  totalArg <- length(arg)
  #Escribe todos los nomres de los argumentos, para do.call
  names(arg) <-
  formalArgs(fn)#Encuetra los nombres de los argumentos
  
  tiempo <- numeric()
  
  counter <- 0
  tNow <- 0
  tiempo[1] <- 0

while (tNow < tiempoParar) {
  valTmp <- valTmp + do.call(fn, args = arg) * deltaT
  tNow <- tNow + deltaT
  arg[[totalArg]] <- valTmp
  counter <- counter + 1

  if (counter == guardarCada) {
    val <- append(x = val, values = valTmp)
    tiempo <- append(x = tiempo, values = tNow)
    counter <- 0
  }
}

return(list(
  poblacion = val,
  tiempo = tiempo,
  tNow = tNow,
  arg = arg,
  Dt = deltaT
))

}
```


Por ejemplo:


```{r , results='hold',tidy=TRUE,cache=TRUE}

diffG1 <- function(rm,N)N*rm
N0 <- 10

Resultados1 <- euler(fooName = "diffG1",valInic = N0,tiempoParar = 10,NoIter = 100,guardarCada = 10,rm=.22)

diffG2 <- function(rm,Kmax,N)rm*(1-N/Kmax)

N0 <- 10

Resultados2 <- euler(fooName = "diffG2",valInic = N0,tiempoParar = 50,NoIter = 500,guardarCada = 50,rm=1.92,Kmax=60)

plot(Resultados1$tiempo,Resultados1$poblacion,
         type = "p", xlab = "Tiempo", ylab = "Tamaño de población",
         las = 1, pch = 21, bg = 1)
    lines(Resultados1$tiempo,Resultados1$poblacion)
    
    plot(Resultados2$tiempo,Resultados2$poblacion,
         type = "p", xlab = "Tiempo", ylab = "Tamaño de población",
         las = 1, pch = 21, bg = 1)
    lines(Resultados2$tiempo,Resultados2$poblacion)
```


## Error en las simulaciones

Hemos mencionado que la integración de Euler es una *aproximación* a la función verdader. Que tan bien o mal sea esta aproximación depende de la elección de $\Delta t$.

```{r numComp, echo=FALSE, fig.width=7, fig.cap='Comparación del efecto del tamaño del  $\\Delta t$', cache=TRUE}
diffG1 <- function(rm,N)N*rm
do <- function(){
  
  N0 <- 10
  rm <- 0.22

  
  curve(N0*exp(rm*x), from = 0,to = 5,
        lwd=3, ylab="Tamaño de población" )
  
  D1a2 <- euler(fooName = "diffG1",
                       valInic = N0,
                       tiempoParar = 5,
                       NoIter = 10,
                       guardarCada = 1,rm=.22)
  
    D1a100 <- euler(fooName = "diffG1",
                       valInic = N0,
                       tiempoParar = 5,
                       NoIter = 100,
                       guardarCada = 10,rm=.22)
    
    lines(D1a2$tiempo,D1a2$poblacion, lwd = 1, col="gray")
    points(D1a2$tiempo,D1a2$poblacion,pch=21,bg=1)
    
    lines(D1a100$tiempo,D1a100$poblacion, lwd = 2, lty = 2,
          col = "gray")
    points(D1a100$tiempo,D1a100$poblacion,pch=21,bg=1)
}

do()
```


Por ejemplo en la figura \@ref(fig:numComp) la línea negra representa la ecuación verdadera, la línea gris contínua representa una aproximación con $\Delta t = 1/2$, y la línea gris discontinua representa una aproximación con $\Delta t = 1/100$. Observamos que la distancia de la línea con $\Delta t = 1/100$ con la curva real es menor que la distancia de la línea con $\Delta t = 1/2$ a la curva real. Es decir, si disminuimos el valor de $\Delta t$ disminuye el error de la aproximación \@ref(fig:errorComp).


```{r errorComp, echo=FALSE, fig.width=7, fig.cap='Porcentaje de error para $N$ en  $t=5$ según el $\\Delta t$', cache=TRUE}

Nvect <- numeric()
lastTime <- numeric()
sizes <- character()
N0 <- 10
rm <- 0.22

for( i in 1:10){
  step <- (2^i)
  
  res <- euler(fooName = "diffG1",
                       valInic = N0,
                       tiempoParar = 5,
                       NoIter = step,
                       guardarCada = 1,rm=.22)
  
  Nvect <- append(Nvect,res$poblacion[length(res$poblacion)])
  
   lastTime <- append(lastTime, res$tiempo[length(res$tiempo)])
   
   sizes <- append(sizes,paste0("1/", step))
  
  
  
}

rm(N0,rm,res)

stopifnot(all(lastTime==5))


do <- function(){

plot((diff(Nvect)/Nvect[-1])*100,axes=F, 
     xlab="Delta T",
     ylab = "Porcentaje de error contra el anterior",
     pch = 21,bg = 1)

axis(side=1, at = 1:length(diff(Nvect)),labels=sizes[-1])

axis(side = 2, at = 1:length(diff(Nvect)),
     labels=paste0(1:length(diff(Nvect)),"%"),las=1)

}

do()
```

En este caso, solo se calculó el error para el valor de $N_{t=5}$.