# Formato




## R code

Can be inserted in regular R markdown blocks.

```{r , echo=TRUE}

x <- 1:10
x
```


## Seccion

\noindent Hay que añadir `\noindent` al inicio del primer párrafo de una sección para no indentarlo. Cada párrafo posterior se indentará. \index{indentación}

Por ejemplo, este párrafo tiene una sangría. La sangría se controla en el preámbulo del documento.


## Subsección
\index{secciones}

### Tercer nivel

#### Cuarto Nivel

## Matematica

### Sistema Internacional de unidades

Acepta el paquete siunitx. Solo introducir un comando latex normal, ejemplo `\SI{1000000}{\joules.\metre\per\second\cubed}`: \SI{1000000}{\joule.\metre\per\second\cubed}. \index{SI: Sistema internacional de unidades}

\index{display equations, normal}

$$
\SI{1000000}{\joule.\metre\per\second\cubed}.
$$

##  Ecuaciones

Se pueden usar ambientes normales de latex \index{ecuaciones}

```
\begin{equation}
\begin{split}
	\int_0^4{ \left[\int_0^{\sqrt{4-y}} {\frac{xe^{2y}}{4-y}}\,dx \right] }\,dy &= \int_0^4{ \frac{e^{2y}}{4-y} \left[\int_0^{\sqrt{4-y}}{x}\,dx \right] }\,dy\\
	&= \int_0^4{ \frac{e^{2y}}{4-y} \left[ \frac{x^2}{2} \right]_0^{\sqrt{4-y}} }\,dy\\
	&= \int_0^4{ \frac{e^{2y}}{\cancel{4-y}} \times \frac{\cancel{\sqrt{4-y}^2}}{2}  }\,dy\\
	&= \frac{1}{2} \int_0^4{ e^{2y} }\,dy\\
	&= \frac{1}{2} \left[ \frac{e^{2y}}{2} \right]_0^4\\
	&= \frac{1}{4}\left( e^8-1 \right)\\
\end{split}
  (\#eq:foo)
\end{equation}
```
\index{display equations, Latex}

\begin{equation}
\begin{split}
	\int_0^4{ \left[\int_0^{\sqrt{4-y}} {\frac{xe^{2y}}{4-y}}\,dx \right] }\,dy &= \int_0^4{ \frac{e^{2y}}{4-y} \left[\int_0^{\sqrt{4-y}}{x}\,dx \right] }\,dy\\
	&= \int_0^4{ \frac{e^{2y}}{4-y} \left[ \frac{x^2}{2} \right]_0^{\sqrt{4-y}} }\,dy\\
	&= \int_0^4{ \frac{e^{2y}}{\cancel{4-y}} \times \frac{\cancel{\sqrt{4-y}^2}}{2}  }\,dy\\
	&= \frac{1}{2} \int_0^4{ e^{2y} }\,dy\\
	&= \frac{1}{2} \left[ \frac{e^{2y}}{2} \right]_0^4\\
	&= \frac{1}{4}\left( e^8-1 \right)
\end{split}
  (\#eq:foo)
\end{equation}

Para referenciar una ecuación se usa `\@ref(eq:foo)`, como en ecuacion \@ref(eq:foo) \index{referencias. Ecuaciones}

## Teoremas y Otros

Ejemplo tomado de la página de [bookdown](https://bookdown.org/yihui/bookdown/markdown-extensions-by-bookdown.html#equations): \index{teoremas}


```{theorem, pyth, name="Pythagorean theorem"}
For a right triangle, if $c$ denotes the length of the hypotenuse
and $a$ and $b$ denote the lengths of the other two sides, we have

$$a^2 + b^2 = c^2$$
```


Llamar al teorema usando el prefijo apropiado. Ver link al libro. Por ejemplo ver \@ref(thm:pyth), que se llama con `\@ref(thm:pyth)` \index{referencias. a teoremas}

## Cuadros

Para cambiar la fuente, el espaciado y referenciar el cuadro, ver siguiente ejemplo: \index{cuadros y su formato}

```
\begingroup
\sffamily
\small
\singlespacing

    
| Unidad | Equivalencia en SI|
|------------:|----------:|
| 1 vara | \SI{0.8393}{\metre}|
| 1 cuarta | \SI{0.209825}{\metre}|
| 1 tercia | \SI{0.2797}{\metre}|
| 1 mecate | \SI{20.1432}{\metre}|
| 1 manzana | \SI{6960.6}{\metre\squared}
| 1 caja | \SI{16}{\kilogram}|
| 1 fanega | \SI{92}{\kilogram}|
| 1 carga | \SI{161}{\kilogram}|
| 1 botella | \SI{0.63}{\litre}|
| 1 cajuela | \SI{16.6}{\litre}|

Table: (\#tab:OldUnits) Unidades antiguas utilizadas en Costa Rica, y su equivalencia con el Sistema Internacional de Unidades.

\endgroup

\doublespacing
```

\begingroup
\sffamily
\small

\singlespacing

    
| Unidad | Equivalencia en SI|
|------------:|----------:|
| 1 vara | \SI{0.8393}{\metre}|
| 1 cuarta | \SI{0.209825}{\metre}|
| 1 tercia | \SI{0.2797}{\metre}|
| 1 mecate | \SI{20.1432}{\metre}|
| 1 manzana | \SI{6960.6}{\metre\squared}
| 1 caja | \SI{16}{\kilogram}|
| 1 fanega | \SI{92}{\kilogram}|
| 1 carga | \SI{161}{\kilogram}|
| 1 botella | \SI{0.63}{\litre}|
| 1 cajuela | \SI{16.6}{\litre}|


Table: (\#tab:OldUnits) Unidades antiguas utilizadas en Costa Rica, y su equivalencia con el Sistema Internacional de Unidades.
\index{cuadros. Encabezados y referencias}

\endgroup


Después del grupo, las unidades deberían vover a la familia por defecto: \SI{13.9752936}{\kilo\ampere.\joule}. \index{espaciado entre líneas}


Para cuadros hechos a través de una función en \textsf{R}, utilizar las siguientes opciones para mantener coherencia de formato. Utilizar `\@ref(tab:chunkLabel)` para citar. Usar `results='asis'`

```
\begingroup
\sffamily
\small
\singlespacing

{Begin R chunk here!}
```

```{r chunkLabel,echo=TRUE,results='asis', warning=FALSE,eval=FALSE}

 knitr::kable(aDataFrame,
    col.names = c("Column name 1",
    "Column name 2", 
    "Column name 3",
    "Column name n"),
    align =c('r','c','c','c'),
    row.names = FALSE,
    escape = TRUE,
    booktabs=TRUE,
    longtable=TRUE,
    caption = "LongTitle")
    

```

```
\endgroup
```

Este es un ejemplo de una función que imprime texto para ser procesado en Latex. Notar el `doble backslash` y la separación entre éstos y los comandos.


```{r , eval=FALSE}
LLLcpueTabtmp <- apply(X = LLLcpueTab,
                    MARGIN = 2,
                    FUN = function(X){
                      val <- X/sum(X)
                      val <- signif(100*val, digits=2)
                      val <- paste("\\", "SI","{" ,val,"}","{","\\","percent","}",sep="")
                      return(val)
                      } )
LLLcpueDF <- data.frame(CPUE=rownames(LLLcpueTab),LLLcpueTabtmp)

```

\doublespacing

Se establece que este sistema será el único permitido para actos legales. Además, se autoriza al Poder Ejecutivo a colectar los pesos y medidas que deben servir como "modelo", a través de los cuales se emitirán los reglamentos respectivos.

Se establece que este sistema será el único permitido para actos legales. Además, se autoriza al Poder Ejecutivo a colectar los pesos y medidas que deben servir como "modelo", a través de los cuales se emitirán los reglamentos respectivos.



## Citas

Para citar en paréntesis `[@Palacios1993]` [@Palacios1993]. Para citar en texto `@Palacios1993`: @Palacios1993.  Varias citas `[Palacios1993, 3; y ver a @Nedelec1990; @EUR18405]`: [Palacios1993, 3; y ver a @Nedelec1990; @EUR18405; @pangaGlobefishFeb2017]. \index{referencias. Citar en texto}

Para que salga en referencias, pero no en citas \index{referencias. No citar}

## Indexado

Si se quiere un índice por palabras escribir `\index{palabra de interés}`. Por ejemplo, si quiero que aparezca el teorema de Bayes en el el índice, entonces `\index{Bayes}`, en la página apropiada \index{Bayes}. Para añadir un sub item usar `\index{Bayes!Gibbs sampling}` \index{Bayes!Gibbs sampling}




