---
title: "Tarea 04. Tablas de Vida"
author: "SU NOMBRE"
date: "FECHA"
output: pdf_document
---

```{r setup, include=FALSE}
knitr::opts_chunk$set(echo = TRUE)
```


# Ejercicio

PEGUE AQUI LAS INSTRUCCIONES DEL EJERCICIO

# DATOS

No modifique esta sección. Este código crea los datos del ejercicio y los guarda en una matriz llamada `M`.

```{r , echo=FALSE}
M <- matrix(c(
  1:13,#x
  205, 96, 94, 89, 79, 68, 55, 43, 32, 22, 15, 10 ,6,#Sx
  0,0,rep(1.01,times=10),0#mx
), ncol = 3,
byrow = FALSE)

colnames(M) <- c("x","Sx","mx")

print(M)

```

# Función para la tabla de vida

Complete el siguiente código en R, usando el material del curso para las tablas de vida:


```{r}
tablaVida <- function(x.sup,Sx, mx){
  
  # NO TOCAR===
  # Configuracionesy calculos más avanzados
  oldOp <- options()
  digs <- nchar(max(Sx))
  options(digits = digs)
  amplitud <- x.sup - c(0,x.sup[-length(x.sup)])
  ex <- numeric(length(Sx)  )
    for( i in 1:length(Sx) ){
    ex[i] <- sum(Sx[i:length(Sx)])/Sx[i]-0.5*amplitud[i]
  }
  
  Dx <- Sx[-length(Sx)] - Sx[2:length(Sx)]
  Dx[length(Sx)] <- NA
  #=================
  
  
  #MODIFICAR ESTO ++++++
  # Calcule lx, según las fórmulas del material de clase
  lx <- # <COPIE SU CODIGO ANTES DEL #>
  #++++++++++++++++++++++++++++++++++++++++++
    
  # NO TOCAR======
  dx <- lx[-length(lx)] - lx[2:length(lx)]
  dx[length(lx)] <- NA
  #================
  
  #MODIFICAR ESTO+++++++++++++
  # Calcule qx, según las fórmulas del material de clase
  qx <- # <COPIE SU CODIGO ANTES DEL #>
 
  mxlx <- # <COPIE SU CODIGO ANTES DEL #>
  
  xmxlx <- (x.sup-amplitud/2)*mx*lx
 
  R0 <- # <COPIE SU CODIGO ANTES DEL #>
  
  Tc <- # <COPIE SU CODIGO ANTES DEL #>
  #+++++++++++++++++++++++++=

  #NO TOCAR=======
 #Regresar valores calculados
  val = data.frame(x = x.sup,
                   S_x = Sx,
                   D_x = Dx,
                   l_x = lx,
                   d_x = dx,
                   q_x = qx,
                   e_x = ex)
  
  colnames(val) <- c("$x$", "$S_x$", "$D_x$", "$l_x$", "$d_x$", "$q_x$", "$e_x$")
  
    return(list(
      val,
      R0 = R0,
      Tc = Tc
      
    ))

  options(oldOp)
  #===============
}
```


# Corra la función con los datos proporcionados

- Cree un vector para x

- Cree un vector para Sx

- Cree un vector para mx

Tip, use la matriz con los datos. Asigne cada columna al vector que corresponde, y luego utilícelos en la función. Por ejemplo:  `x <- M[,"x"]` .

```{r}
tv <- tablaVida(
    x.sup =   ,#<COPIE EL VECTOR x>
    Sx =   ,# <COPIE EL VECTOR Sx>
    mx =   #<COPIE EL VECTOR mx>
)
```


# Calcule los valores clave

```{r}
R0 <- tv$R0

Tc <- tv$TC

# Calcule el aproximado a la tasa de crecimiento intrínseca per cápita, con los parámetros anteriores y analice si la población crece o no. Recuerde el tutorial de R para hacer calculos
```

# Criterio

Basado en los resultados escriba su criterio aquí