---
title: "Tarea 05, Matrices de transición"
author: "Estudiante"
date: "FECHA"
output: pdf_document
---

```{r setup, include=FALSE}
knitr::opts_chunk$set(echo = TRUE)
source("sourceT05.R")
rejectOdd <- 1.14

```

# Instrucciones

Resuelva el siguiente problema de gestión de recursos naturales, utilizando la teoría y práctica de matrices de transición.

## Contexto

En las islas de Lofoten, en Escandinavia, aún existe una importante tradición ballenera. Tras años de estudio y acercamientos con los balleneros, se ha decidido permitir la casa de ballenas. Existen 15 empresas y familias balleneras y cada una clama por un permiso de caza para dos ballenas al año.

La autoridad que gestiona los recursos naturales le ha encomendado analizar el efecto de extraer las 30 ballenas al año sobre los siguientes parámetros poblacionales:

- La probabilidad de alcanzar un umbral de cuasi-extinción de 80 animales **sub-adultos y adultos** a 15 años. Para investigar el efecto de la cosecha a largo plazo.

- Evidencia gráfica de las estimaciones.

Además le piden incluir estimados de incertidumbre (excepto para la probabilidad de extinción).

El criterio de rechazo de los escenarios de manejo es el siguiente:

> *La chance de la probabilidad de cuasi-extinción de obtener 80 animales sub-adultos o adultos en 15 años después de la cosecha debe ser menor a `r rejectOdd`*

Para calcular la chance se toma la razón de la probabilidad de extinción del escenario evaluado ($p_e$) más uno, por la probabilidad de extinción actual ($p_0$) más uno:

$$
o = \frac{1+p_e}{1+p_0}
$$

Los anteriores ecólogos determinaron la matriz de transición de esta población de ballenas. Para cada parámetro de la matriz han determinado una distribución de probabilidad, y han puesto a su disposición una función para generar matrices de transición estocásticas `hacerStockMatriz`. (Esta función se encuentra en el archivo `sourceT05.R`)

El último censo de población determinó la siguiente estructura poblacional.

$$
\mathbf{n}
=
\begin{pmatrix}
 n_0\\ 
 n_1\\ 
 n_2\\
 \end{pmatrix}
=
\begin{pmatrix}
 153\\ 
 81\\ 
 43\\
 \end{pmatrix}
$$

Donde $n_0$ son juveniles, $n_1$ subadultos y $n_2$ adultos.


## Instrucciones

Calcule los parámetros poblacionales solicitados distribuyendo la mortalidad de la siguiente forma:

1. Reste los treinta individuos a la clase $n_0$.

1. Reste los treinta individuos a la clase $n_1$.

1. Reste los treinta individuos a la clase $n_2$.

1. Reste los treinta individuos equitativamente a la clase $n_2$ y $n_1$.

1. Reste homogéneamente los treinta individuos en todas las clases.

Utilice la clase de referencia `transStochMat` (Esta función se encuentra en el archivo `sourceT05.R`). **Ver material del curso para obtener instrucciones de su uso, Matrices de Transición**.

```{r}
#Generar matrices de transición
data <- hacerStockMatriz(500)
```